臺中高等行政法院判決
　　　　　　　　　　　　　　　　　　 96年度訴字第00224號
　　　　　　　　　　　　　　　.
原　　　告　甲○○
被　　　告　南投縣南投市戶政事務所
代　表　人　乙○○
訴訟代理人　丙○○
上列當事人間因戶政事件，原告不服南投縣政府中華民國96年5
月18日府行救字第09600979430號訴願決定，提起行政訴訟，本
院判決如下︰
　　主  文
原告之訴駁回。
訴訟費用由原告負擔。
　　事  實
一、事實概要：緣原告於民國(下同)95年10月18日向被告申請查
    明更正登記其養父為周郭廷海，經被告查明函復略以：「經
    查本所日據時期與光復後相關戶籍資料，並無台端被周郭廷
    海收養記事，請補提相關證明文件後，再行補填收養記事。
    」原告嗣於95年11月21日具函申請周郭廷海日治時期戶籍謄
    本，被告以查無戶籍資料函復。原告復於95年12月5日檢附
    納稅義務人周郭廷海之地價稅繳款書收據與日治時代大正4
    年10月27日保存土地登記簿謄本證明其有設籍，被告仍函復
    無設籍資料。原告仍於96年1月15日具函陳明周郭廷海之住
    址舊名為南投郡施厝坪庄118番地申請其日治時代戶籍謄本
    ，經被告以96年1月17日投戶字第0960000256號函復無周郭
    廷海設籍資料。原告不服，提起訴願，遭決定駁回，遂提起
    本件行政訴訟。
二、兩造聲明：
    (一)原告聲明求為判決：
    1.訴願決定及原處分均撤銷。
    2.被告應發給原告之養父周郭廷海日治時期戶籍資料及其收
      養記事。
    (二)被告聲明求為判決：駁回原告之訴。
三、兩造之陳述：
    (一)原告主張之理由：
    1.按本人或利害關係人得向戶政事務所申請閱覽戶籍登記資
      料或交付謄本，戶籍法第9條定有明文。原告於95年10月1
      8日向被告申請查明及更正登記養父周郭廷海之戶籍資料
      及收養記事，並於95年11月21日及96年1月10日，申請周
      郭廷海日治時期戶籍謄本，經被告95年12月7日以投戶字
      第0950004493號函及96年1月17日投戶字第0960000256號
      函，未准原告之申請給與周郭廷海日治時期之戶籍謄本。
      經原告提出訴願，亦遭決定駁回。
    2.原告於95年12月5日檢附納稅義務人周郭廷海之地價稅繳
      款書收據與日治時代大正4年10月27日保存土地登記簿謄
      本以證明其有設籍南投堡施厝庄162番地，被告仍函復無
      設籍資料，原告再於96年l月15日具函陳明周郭廷海之住
      址舊名為南投郡南投堡施厝坪庄118番地，申請其日治時
      代戶籍謄本，被告以無周郭廷海設籍資料不付與其戶籍謄
      本。
    3.原告係周郭廷海之養子，日治時期即由其收養，惟日治時
      期之戶籍謄本上登記始可證明，為戶籍法第9條之利害關
      係人。訴願決定書理由謂原告雖提供周郭廷海名下土地登
      記簿謄本及稅捐資料，證明其設籍於南投堡施厝坪庄ll8
      番地，被告已就原告提供之資料，清查日治時期戶口調查
      簿與光復所有存檔資料，以及原告之父為周登海記事欄，
      並無周郭廷海之設籍資料及收養相關記事，且其頁碼0024
      至0026號，並無脫落或不連續之情形，因認原告所申請養
      父戶籍謄本，被告經查明無設籍資料而無從提供，洵無違
      誤云云。惟查地價稅之繳款書，及土地登記謄本之納稅義
      務人之住所及所有人均係以戶籍之設籍所在地之戶籍資料
      上之人之姓名、年籍、住所為登記資料，苟無該納稅義務
      人以及土地登記簿之所有人姓名年籍資料，稽徵稅款之機
      關及地政事務所亦無從為登記，是以地價繳款書及土地登
      記謄本登記之權利義務之主體必須於登記真正及存在，苟
      無其人或該人不存在自無取得納稅義務人及土地所有權人
      之資格，而於上述申請登記時必須提出戶籍謄本或戶籍資
      料以資證明，否則稅務機關及地政機關即無從為登記，而
      上述機關准予登記，係以戶籍機關有設籍之戶籍謄本或身
      分證明為前提。據此本件原告提出地價稅之繳款書以及日
      據時期及現在土地登記簿謄本，據以申請周郭廷海日治時
      期戶籍謄本，被告96年1月17日投戶字第0960000256號函
      復原告認無周郭廷海設籍資料即令人難以心服。
    4.被告縱使查日治時期及光復後之部分檔案資料及周郭廷海
      之記事欄並無收養相關資料，惟該檔案資料並非全部檔案
      資料。且頁碼從0024至0026究為何人之資料，亦不足以證
      明為戶籍(謄本)全部資料以及頁碼資料，或除上述頁碼別
      無其他戶籍資料。否則就原告上述所提之日治時期土地登
      記謄本及地價稅繳款書之土地所有權人或納稅義務人周郭
      廷海之人別及住所則從何而來，訴願決定書及被告之處分
      理由即有未盡職權調存檔全部資料之能事，而僅調部分存
      檔資料所致，而非無周郭廷海之戶籍資料。原告自小即聞
      生父周登海言及被周郭廷海收養為養子，故申請日治時期
      之戶籍資料，以資證明有養父子關係。
    (二)被告答辯之理由：
    1.被告依據戶籍法第9條、戶籍法施行細則第9條、行政程序
      法第40條、第43條、南投縣戶籍謄本申請須知第2點、內
      政部83年3月19日台內戶字第8301686號函等之規定辦理，
      並無失當。
    2.本案經查被告現存日治時期戶口調查簿與光復後所有檔存
      資料，均無周郭廷海之設籍記錄。原告提供周郭廷海名下
      土地登記謄本及稅捐資料，欲證明其設籍於南投堡施厝坪
      庄118番地，被告再查現存所有日治時期戶口調查簿與光
      復後檔存相關戶籍資料，亦無周郭廷海設籍資料，被告於
      95年10月18日、11月24日、12月7日及96年1月17日均明確
      答覆原告，周郭廷海日治時期並未在本轄設籍，已多次答
      覆說明在案。依據內政部83年3月19日台內戶字第8301686
      號函略以：「如申請人提供詳細地址及特定時間向戶政事
      務所申請交付戶籍謄本，戶政事務所按址查無戶籍資料時
      ，仍應本於職責函復申請人。」及戶籍法第9條、戶籍法
      施行細則第9條、行政程序法第40條、第43條規定辦理。
    3.依南投縣戶籍謄本申請須知第2點規定：「戶籍謄本之種
      類如下：(一)以現行檔案保管之區別分：1.現行戶籍謄本：
      ．．．2.除戶戶籍謄本：．．．3.日治時期調查簿謄本：
      即日治時期設有戶籍者，戶口調查簿頁之謄本。．．．」
      益見人民申請戶籍謄本之前提是必須設有戶籍，且被告現
      存日治時期戶口調查簿及光復後所有檔存資料都已數位化
      ，依申請人提供資料設定各種可供查詢之條件，如曾設籍
      或現設籍於本轄，系統即能顯示所有之戶籍資料檔案，並
      非原告所述僅部分查詢而非查詢全部檔案資料。本件原告
      申請其未經登記之養父戶籍謄本，被告係經查明無設籍資
      料而無法提供，並無失當。
    4.依原告提供周郭廷海名下之土地登記謄本記載事項，係為
      登記機關之職權登記，其登記之依據為何，非被告之職權
      ，被告未便表示意見，而依該份資料內容並無記載收養關
      係。
    5.原告於96年3月6日之訴願案業經南投縣政府於96年5月18
      日以府行救字第09600979430號函作成訴願決定書，審議
      決定原處分，洵無違誤，訴願駁回。綜上，本件原告之訴
      為無理由，請駁回原告之訴。
    理  由
一、按「本人或利害關係人得向戶政事務所申請閱覽戶籍登記資
    料或交付謄本；申請人不能親自申請時，得以書面委託他人
    為之。」、「本法第6條所稱之戶籍登記資料，指各項戶籍
    登記申請書、檔存證明文件、簿冊、卡片及電腦儲存媒體等
    資料。」分別為戶籍法第9條及戶籍法施行細則第9條所明定
    。次按「戶籍謄本之種類如下：(一)以現行檔案保管之區別分
    1.現行戶籍謄本．．．2.除戶戶籍謄本：．．．3.日治時期
    調查簿謄本：即日治時期設有戶籍者，其戶口調查簿頁之謄
    本。．．．」為南投縣戶籍謄本申請須知第2點所規定。
二、本件原告於95年10月18日向被告申請查明更正登記其養父為
    周郭廷海，經被告查明函復略以：「經查本所日據時期與光
    復後相關戶籍資料，並無台端被周郭廷海收養記事，請補提
    相關證明文件後，再行補填收養記事。」原告嗣於95年11月
    21日具函申請周郭廷海日治時期戶籍謄本，被告以查無戶籍
    資料函復。原告復於95年12月5日檢附納稅義務人周郭廷海
    之地價稅繳款書收據與日治時代大正4年10月27日保存土地
    登記簿謄本證明其有設籍，被告仍函復無設籍資料。原告仍
    於96年1月15日具函陳明周郭廷海之住址舊名為南投郡施厝
    坪庄118番地申請其日治時代戶籍謄本，經被告以96年1月17
    日投戶字第0960000256號函復無周郭廷海設籍資料。原告不
    服，循序提起本件行政訴訟，並為如事實欄所示之主張。
三、經查，本件原告提供周郭廷海名下土地登記謄本及稅捐資料
    ，證明其設籍於南投堡施厝坪庄ll8番地，被告已就原告提
    供之資料，清查日治時期戶口調查簿與光復後所有存檔資料
    ，原告之父為周登海，並無周郭廷海之設籍資料，原告戶籍
    記事欄亦無被收養之相關記載，且其頁碼從0024至0026號，
    並無脫落或不連續之情形，有該戶籍資料附卷可稽，被告已
    依原告提供之相關地址就現有登記資料詳為調查，並無疏於
    查證之情形。是原告申請其養父戶籍謄本，經被告查明無設
    籍資料而無法提供，並非被告不提供。次查，戶籍登記係國
    家為辨明並管理與人民身分有關之重要事項而設置之登記制
    度，依戶籍法第4條第1項規定，戶籍登記包括身分登記及遷
    徙登記，其與個人所有不動產之所在位置及納稅繳款通知書
    寄送地址無涉。原告提供周郭廷海名下土地登記謄本及稅捐
    資料，欲證明其設籍於南投堡施厝坪庄118番地及為該筆土
    地之所有人，惟此乃各該機關依職權所為之逕行登記，當事
    人是否有設籍登記，仍以戶政機關之登記為準。而被告機關
    已就原告提供之資料清查日治時期戶口調查簿與光復後所有
    檔存資料，均無周郭廷海之設籍紀錄，尚不得以土地登記謄
    本及稅捐資料之記載，即遽認周郭廷海已有設籍。從而，原
    告向被告申請周郭廷海之戶籍資料及其收養記事，被告既已
    查無周郭廷海之設籍資料而無法提供，否准其申請，核無違
    誤，訴願決定遞予維持，亦無不合，原告起訴意旨請求撤銷
    訴願決定及原處分，並請求被告應發給周郭廷海日治時期戶
    籍資料及其收養記事，均無理由，應予駁回。
四、據上論結，本件原告之訴為無理由，依行政訴訟法第195條
    第1項後段、第98條第1項前段，判決如主文。
中　　華　　民　　國　　96　　年　　9　　月　   18    日
                 第二庭審判長法  官  胡  國  棟
                             法  官  莊  金  昌
                             法  官  林  秋  華
以上正本證明與原本無異。
如不服本判決，應於判決送達後20日內向本院提出上訴書狀，其
未表明上訴理由者，應於提起上訴後20日內向本院提出上訴理由
書（須依對造人數附具繕本）；如於本判決宣示或公告後送達前
提起上訴者，應於判決送達後20日內補提上訴理由書（須附繕本
）。未表明上訴理由者，逕以裁定駁回。
中　　華　　民　　國　　96　　年　　9　　月　   20    日
                             書記官  蔡  宗  融
